【裁判字號】    92,簡上,84
【裁判日期】    921023
【裁判案由】    給付電費
【裁判全文】
臺灣臺南地方法院民事判決    九十二年度簡上字第八四號
    上  訴  人  台灣電力股份有限公司台南區營業處
    法定代理人  乙  ○  ○
    訴訟代理人  甲  ○  ○
    被 上 訴人  丙  ○  ○
右當事人間請求給付電費事件，上訴人對於中華民國九十二年三月二十七日本院台南
簡易庭九十一年度南簡字第二三八五號第一審判決提起上訴，並為訴之追加，本院（
言詞辯論終結日期：民國九十二年十月九日）判決如左：
    主      文
原判決關於駁回上訴人後開第二項之訴部分及訴訟費用之裁判均廢棄。
被上訴人應給付上訴人新台幣拾玖萬仟肆佰陸拾元，及自民國九十一年十二月
十二日起至清償日止，按週年利率百分之五計算之利息。
其餘上訴駁回。
第一、二審訴訟費用由被上訴人負擔二分之一，餘由上訴人負擔。
    事      實
甲、上訴人方面：
  一、聲明：求為判決（一）原判決廢棄。（二）被上訴人應給付上訴人新台幣（下
      同）四十五萬四千五百三十七元，及自支付命令送達被上訴人翌日起至清償日
      止，按週年利率百分之五計算利息。（三）第一、二審之訴訟費用由被上訴人
      負擔
  二、陳述：
      （一）緣被上訴人於民國（下同）九十年七月一日向訴外人台南市政府承租虎
            尾寮公有零售市場，承租範圍為台南市○區○○路三九號地下一層至地
            上三層之房屋一棟（以下簡稱系爭房屋），惟該房屋係於九十年六月十
            九日、同年七月十七日以房屋所有人即台南市政府之名義向上訴人申請
            供電，嗣被上訴人遷入營業後，並未辦理用電過戶登記，仍延用台南市
            政府名義使用電力迄九十一年六月二十日止，惟被上訴人自九十年十二
            月份起，即未依約繳納電費，迄九十一年九月止，總計共四十六萬五千
            八百八十四元之電費未繳納，雖經上訴人屢次催討，但被上訴人均未置
            理，為此爰依民法第一百七十九條不當得利返還請求權，訴請被上訴人
            償付上開使用電力之電費（減縮請求為四十五萬四千五百三十七元），
            及自支付命令送達翌日起算之法定遲延利息。
      （二）原審判決上訴人敗訴，其理由為「：：被上訴人得以使用系爭房屋之電
            力，係基於其與台南市政府間之租賃契約而得以使用出租人台南市政府
            就該房屋所供之相關設備，依此，被上訴人雖而受有利益，然其所受利
            益係基於出租人因租賃契約所提供之給付，非無法律上之原因；至上訴
            人為系爭房屋裝設供電電表並提供電力，則係基於其與台南市政府間之
            供電契約，是此，上訴人雖因提供系爭房屋電力之給付而受損害，惟其
            所為之給付係基於其與系爭房屋所有人即台南市政府間仍有效存在之供
            電契約關係，且其給付對象即為供電契約之相對人台南市政府。：：被
            上訴人係上訴人與台南市政府就系爭房屋訂立供電契約，以及其向台南
            市政府承租系爭房屋而間接獲得上訴人就系爭房屋所供電力之服務，則
            揆諸前揭說明，被上訴人所受利益與上訴人所受損害顯非基於同一原因
            事實的損益變動（雖被上訴人與台南市政府簽訂之租賃契約有約明被上
            訴人應負擔使用系爭房屋所生之電費，但此為契約當事人就租賃契約所
            為之內部規範，亦僅出租人得對承租人即被上訴人請求其給付因使用房
            屋所生之電費）。綜上所述，被上訴人雖因使用系爭房屋之供電設備而
            受有利益，但並非致上訴人受有損害，從而，上訴人基於民法第一百七
            十九條前段之不當得利返還請求權．．．洵屬無據，不應准許」云云。
            惟原審判決所述可議者有三：(1)被上訴人所受利益與上訴人間並非無法
            律上之原因令人存疑。(二)被上訴人使用上訴人電力並非無直接存在因果
            關係。(三)上訴人並非空言抗辯。觀諸下述理由，益見明顯。
      （三）上訴人與被上訴人間並無法律關係：原審既認定被上訴人與台南市政府
            間租賃契約係屬內部規範，就台南市政府向上訴人申請電力供被上訴人
            使用，按上訴人營業規則第十二條規定辦理用電過戶登記後始可使用電
            力，但實際用電人（即被上訴人）未按上述程序申請，竟為逃避責任，
            仍沿用舊用戶名稱繼續使用電力，僅憑被上訴人與台南市政府間內部租
            賃契約關係使用電力即認定上訴人與被上訴人間有法律關係存在即判決
            上訴人敗訴，上訴人認此判決有失誠信正義原則。
      （四）被上訴人使用電力所受利益與上訴人提供電力所受損失有直接關係：原
            審認定被上訴人與台南市政府間內部租賃契約同意其使用電力，致被上
            訴人所受利益與上訴人所受損害非基於同一原因事實，上訴人尚不宜置
            評，惟被上訴人於積欠九十年十二月份至九十一年五月份電費，經上訴
            人多次派員催收，被上訴人已於九十一年五月二十七日向上訴人簽下切
            結書，預定九十一年五月三十日前繳清欠費，若未能依預定期限繳費，
            將任憑上訴人依章暫停供電處置，由此切結書可判定出被上訴人使用上
            訴人供應電力直接受有利益，致上訴人直接受有損害，被上訴人直接使
            用上訴人電力使其能夠經營營利事業獲致利潤，足以認定被上訴人所受
            利益與上訴人本件所受損害顯係基於同一原因事實的損益變動。
      （五）綜上所述，上訴人認為本件應回歸事實面，上訴人與被上訴人間無供電
            契約即無法律關係存在，被上訴人於原審對於使用上訴人電力並未否認
            ，且曾向上訴人簽下切結書，足以認定上訴人基於民法第一百七十九條
            前段之不當得利返還請求權係依法有據。本件依民法第一百七十九條不
            當得利請求被上訴人給付電費事，乃基於公平正義原則，惟被上訴人使
            用台南市政府向上訴人申請電力營業，期間積欠上訴人九十年十二月份
            至九十一年五月份電費，經上訴人派員屢次催收，被上訴人即於九十一
            年五月二十七日來上訴人營業處協調承諾，並預定九十一年五月三十日
            前繳清欠費並簽下切結書，依民法第三百條規定（債權人與第三人間之
            債務承擔契約）第三人與債權人訂立契約承擔債務人之債務者，其債務
            於契約成立時移轉於該第三人，為維護債權人權益，因而追加訴訟標的
            之法律關係，依據被上訴人所簽下之切結書及民法三百條之規定，請求
            被上訴人繳清所積欠之電費。
      （六）被上訴人於九十一年五月二十七日切結書中承諾將於九十一年五月三十
            一日前繳清向台南市政府承租虎尾寮市場（電號：00-00-0000-000、
            00-00-0000-000用電地址：台南市○○路三九號停車場地下室及三九號
            一至二樓）九十年十二月份至九十一年五月份各六期電費三十九萬三千
            四百六十三元，若未能依預定期限繳付，將任憑上訴人依章暫停供電。
            惟被上訴人於簽下切結書後仍未按期繳付又續拖延，經上訴人屢次與其
            協商，被上訴人於九十一年六月二十日同意並開門讓上訴人進入大樓電
            表裝設處停電，是被上訴人所積欠上訴人如附表所示計八期之電費共四
            十五萬四千五百三十七元。
  三、證據：提出台南市政府與被上訴人簽訂之「台南市虎尾寮公有零售市場租賃契
      約書」一件、新設用電登記單三件、電費收據十九張、營業規則一件、切結書
      一紙為證。
乙、被上訴人方面：
  一、聲明：求為判決駁回上訴。
  二、陳述：
    （一）被上訴人係於九十年七月一日向台南市政府承租系爭房屋後而使用屋內水
          電，但因該建物內有多項缺失遲未改善，導致其延遲開業，且其實際僅使
          用系爭房屋一樓及三樓部分，至於二樓部分並未使用，另地下停車場部分
          台南市政府則未移交，故被上訴人自無義務就未使用之電力向上訴人繳付
          電費。
    （二）被上訴人於九十一年五月二十七日雖簽立切結書一紙予上訴人，惟其簽立
          時之本意僅係要求上訴人暫緩停電，並無承擔債務之意思；且其簽立時，
          並未細看切結書之內容，系爭電費自應仍由台南市政府給付。
  三、證據：提出台南市政府九十年五月十日、九十一年五月二十七日、九十一年六
      月四日函各一件及「虎尾寮公有零售市場」房舍缺失改善會勘記錄一件、台南
      第十二支郵局存證信函第一五二號一件為證，並聲請訊問證人陳繹傳、許榮東
      。
    理      由
一、按訴之變更或追加，非經他造同意，不得為之。但訴之變更或追加他訴，於請求
    之基礎事實同一者，或擴張或減縮應受判決事項之聲明者，不在此限。民事訴訟
    法第四百四十六條第一項、第二百五十五條第一項第二款、第三款分別定有明文
    。本件上訴人於原審起訴時係主張依據不當得利之法律關係，請求被上訴人應給
    付四十六萬五千八百八十四元及自支付命令送達被上訴人翌日起至清償日止之法
    定遲延利息，而其主張之事實則係以：被上訴人因向台南市政府承租台南市○區
    ○○路三九號地下一層至地上三層之房屋一棟，而使用上訴人所供之電力（該房
    屋係以房屋所有人即訴外人台南市政府之名義向上訴人申請供電），然被上訴人
    自九十年十二月份起迄九十一年九月份止，共積欠四十六萬五千八百八十四元之
    電費未清償，致上訴人受有損害等情，茲上訴人於本院審理時，追加主張依據債
    務承擔契約之法律關係，並撤回前開不當得利之法律關係，且減縮其應受判決事
    項之聲明為被上訴人應給付四十五萬四千五百三十七元及其法定遲延利息，審酌
    上訴人變更之訴，與原訴主張不當得利法律關係之主要事實，其爭點均為被上訴
    人使用系爭電力之供應，是否應負給付電費之責，亦即變更之新訴與原訴之爭點
    有其相同性，其請求所主張之利益在社會生活上可認係同一紛爭，於訴訟繼續審
    理進行在相當程度範圍內具有同一性或一體性，二項請求之訴訟及証據資料均屬
    相同，揆諸前揭規定，上訴人訴之變更，其請求基礎事實既屬同一，且其減縮應
    受判決事項之聲明，於法核無不合，均應准許，先予敘明。
二、本件上訴人起訴主張：被上訴人於九十年七月一日向訴外人台南市政府承租虎尾
    寮公有零售市場（承租範圍為台南市○區○○路三九號地下一層至地上三層之建
    屋），然該承租之房屋係訴外人台南市政府以房屋所有人之名義於九十年六月十
    九日、同年七月十七日向上訴人申請供電，而被上訴人遷入該房屋後並未辦理用
    電過戶之移轉登記手續，仍延用台南市政府之名義使用電力迄九十一年六月二十
    日止，惟該用電戶自九十年十二月份起，即未依約繳納電費，經上訴人屢次催討
    ，被上訴人乃於九十一年五月二十七日簽立一紙切結書，承諾將於九十一年五月
    三十一日前繳清向台南市政府承租虎尾寮市場（電號：00-00-0000-000、00-00-
    0000-000，用電地址：台南市○○路三九號停車場地下室及三九號停車場地下室
    及三九號一至二樓）自九十年十二月起至九十一年五月止之電費共三十九萬三千
    四百六十三元，若未能依預定期限繳付，上訴人將暫停供電，惟被上訴人簽下切
    結書後仍未依約繳付，上訴人遂於九十一年六月二十日經由被上訴人之同意停止
    供電，是以，被上訴人共積欠上訴人如附表所示之電費共四十五萬四千五百三十
    七元，爰依債務承擔契約之法律關係，訴請被上訴人給付該電費及自支付命付送
    達翌日起至清償日止之法定遲延利息等語（原審起訴主張依不當得利之法律關係
    ，於本院審理中，追加債務承擔契約之法律關係，並撤回不當得利之法律關係）
    。
三、被上訴人則以：系爭切結書雖係其親自簽名、蓋章，惟其於簽章時並未細閱該切
    結書之內容，其簽立之本意僅係要求上訴人暫緩停電，並無承擔台南市政府所積
    欠電費之意思，該電費依約自應仍由台南市政府繳納等語資為抗辯。
四、經查，訴外人台南市政府分別於九十年六月十九日（台南市○區○○路一、二樓
    及地下停車場）、九十年七月十七日（三樓）向上訴人申請供電，嗣於九十年七
    月一日，訴外人台南市政府又將前開不動產出租予被上訴人，約定租賃範圍為前
    開不動產（即該房屋之地下一層至地上三層），租賃期間自九十年七月一日起至
    九十四年六月三十日止，每月租金二十五萬元，被上訴人應於租賃契約書簽訂後
    三個月內正式營業，且被上訴人於經營期間應繳納之稅捐、水電費、清潔清運費
    等應由被上訴人負擔，惟自九十年十二月九日起至九十一年七月十八日止之收費
    日止，台南市政府共積欠如附表所示之電費共計四十五萬四千五百三十七元等事
    實，業據上訴人提出新設登記單三份、台南市虎尾寮公有零售市場租賃契約書一
    份、電費收據十六張為憑，並為被上訴人所不爭，堪信為真實。上訴人又主張被
    上訴人於九十一年五月十七日曾簽立切結書同意承擔台南市政府所積欠之前開電
    費，然為被上訴人所否認，並執前開情詞置辯，是本件兩造爭執之點厥為被上訴
    人是否同意承擔台南市政府所積欠上訴人之前開電費債務？其承擔之範圍為何？
五、按債務承擔契約，係以移轉債務於第三人為目的之契約，第三人與債權人間一有
    此項契約之成立，債務即移轉於第三人（最高法院二十三年上字第三００八號判
    例參照）；且債務承擔契約，係以債務之承擔為標的之契約，於契約成立時，新
    債務人（承擔人）即負擔原有之債務，債務因而現實的移轉，為準物權契約，故
    債務承擔契約，以債務人之債務，於當事人約定承擔時存在為前提（最高法院八
    十七年度台上字第二五八號判決參照）。又解釋當事人之契約，應於文義上及論
    理上詳為推求，不得拘泥字面，致失當時立約之真意。而其真意何在，應以過去
    事實及其他一切證據資料為斷定之標準，不能拘泥文字，致失真意（最高法院十
    九年度上字第五八號及同年度上字第四五三號判例參照）；但契約之文字業已表
    達當事人之真意，無須別事探求者，即不得反捨契約文字而更為曲解。查本件被
    上訴人就上訴人所提出切結書之真正雖不爭執，惟先辯稱：其於簽立時該切結書
    係空白文件云云，嗣又辯稱：其簽立時並未細閱該切結書之內容，亦無承擔台南
    市政府所積欠電費債務之意思云云。然查：
    （一）被上訴人於九十一年五月二十七日簽立切結書一紙予上訴人，約定：「本
          人丙○○向台南市政府承租虎尾寮市場（電號：00-00-0000-000、00-00-
          0000-000，用電地址：台南市○○路三九號停車場地下室及三九號一至二
          樓）積欠九十年十二月份至九十一年五月份各六期電費三十九萬三千四百
          六十三元，預定九十一年五月三十日前繳清欠費，若未能依預定期限繳付
          ，將任憑貴公司（即上訴人）依章暫停供電，並派員協助；至於因停電後
          產生後果將由本人承擔，對市場內攤販聯絡將由本人負責。」此有該上切
          結書在卷可憑，而被上訴人對該切結書上其簽名及印文之真正既不爭執，
          僅否認係其簽立切結書時該切結書為空白文件，按諸舉證責任分配原則，
          自應由為此爭執之被上訴人負舉證責任，然被上訴人就此並未能舉證以實
          其說，其所辯自不足憑採。
    （二）又系爭供電契約雖係存在於上訴人與訴外人台南市政府之間，而台南市政
          府確積欠上訴人如附表所示之電費共四十五萬四千五百三十七元，上訴人
          本應依該供電契約之約定向台南市政府請求給付電費；惟觀諸前開切結書
          之內容，被上訴人既於九十一年五月二十七日承諾其所承租之系爭建物所
          積欠之電費共三十九萬三千四百六十三元，預定於九十一年五月三十日前
          繳清，則該切結書之內容自係以移轉台南市政府所積欠之電費債務於被上
          訴人為目的，係屬債務承擔契約。至該切結書雖亦提及若未依期限繳納電
          費將任由被上訴人停止供電，然此僅為未依約清償之效果，並無礙債務承
          擔契約之成立；況被上訴人與訴外人台南市政府所訂立之租賃契約亦約定
          該電費應由被上訴人繳納，則上訴人承擔該債務自無任何違常理處，是被
          上訴人辯稱其無承擔債務之意思表示云云，尚不足採信。
    （三）然經核該切結書之內容，被上訴人於九十一年五月二十七日所承擔之電費
          債務數額僅為三十九萬三千四百六十三元（即收費日自九十年十二月九日
          起至九十一年五月二十一日止之電費），並不包括契約成立後、停止供電
          前之電費債務，此亦為上訴人所自陳（本院九十二年七月二十三日準備程
          序筆錄參照），足證被上訴人所承擔台南市政府之上開電費債務之數額應
          為三十九萬三千四百六十三元，是上訴人請求被上訴人給付如附表所示之
          電費，於三十九萬三千四百六十三元範圍內，自屬有據，應予准許；至逾
          上開數額之部分，為無理由，應予駁回。
六、綜上所述，上訴人本於債務承擔契約之法律關係，請求被上訴人給付四十五萬四
    千五百三十七元，及自支付命令送達被上訴人翌日即九十一年十二月十二日起至
    清償日止，按週年利率百分之五計算之利息，於三十九萬三千四百六十三元及自
    九十一年十二月十二日起算之法定遲延利息部分，為有理由，應予准許。逾此所
    為請求，為無理由，應予駁回。原審就上開應准許部分，為上訴人敗訴之判決，
    尚有未洽，上訴意旨求予廢棄改判，為有理由，爰由本院將原判決此部分予以廢
    棄改判如主文第二項所示。至於上訴人之請求不應准許部分，原判決為上訴人敗
    訴之判決，經核於法並無不合，上訴意旨就原判決此部分求予廢棄改判，為無理
    由，應駁回其上訴。
七、又本件待證事實已臻明瞭，兩造其餘攻擊防禦方法及舉證，對判決之結果已不生
    影響，爰不一一詳為審酌，併此敘明。
八、據上論結，本件上訴為一部有理由，一部無理由，依民事訴訟法第四百三十六條
    之一第三項、第四百五十條、第四百四十九條第一項、第七十九條，判決如主文
    。
中      華      民      國    九十二    年    十      月      二十三    日
                                   臺灣臺南地方法院民事第二庭
~B審判長法官  蔡  美  美
~B      法官  林  育  幟
~B      法官  洪  碧  雀
右正本證明與原本無異。
本件不得上訴。
中      華      民      國    九十二    年    十      月      二十三    日
~B法院書記官  顏  惠  華


司法院資訊處製作；財團法人民間司法改革基金會備份。
